【裁判字號】    98,上訴,451
【裁判日期】    980507
【裁判案由】    偽造文書
【裁判全文】
臺灣高等法院刑事判決                 98年度上訴字第451號
上  訴  人  臺灣臺北地方法院檢察署檢察官
被      告  甲○○（原名宋宜忠）
上列上訴人因被告偽造文書案件，不服臺灣臺北地方法院97年度
訴字第1541號，中華民國97年12月31日第一審判決（起訴案號：
臺灣臺北地方法院檢察署96年度偵字第26123 號），提起上訴，
本院判決如下：
    主  文
上訴駁回。
    理  由
一、本案經本院審理結果，認原審法院對被告甲○○被訴偽造文
    書案件為無罪之諭知，核無不當，應予維持，並引用原審判
    決書記載之證據及理由（如附件）。
二、上訴意旨略以：
(一)被告確曾於民國93年9 月10日、93年10月8 日、93年12 月6
    日在以戊○○、丙○○、乙○○等人名義製作之「在大陸地
    區從事投資（20萬美元以下）申報表」、「委任書」等文件
    上之「代理人」欄內簽名，並均以其個人所申用之「台北郵
    局第68 -2036號信箱」作為聯絡地址，而以戊○○、丙○○
    、乙○○等人之代理人身分，代為向投審會辦理在大陸地區
    投資事項之申報，並進而代其三人分別取得投審會所出具之
    「在大陸地區從事投資（20萬美元以下）申報證明書」等行
    為；又於93年10月4日 、93年10月26日在以戊○○、丙○○
    等人名義制作之「實行投資核備函」文件上之「聯絡人」欄
    下簽名，亦同以其申用之上開郵局信箱作為聯絡地址，同時
    並檢附上開代理戊○○申請取得之「在大陸地區從事投資（
    20萬美元以下）申報證明書」、健步體育用品商行之「中華
    人民共和國外商投資企業批准證書」、「企業法人營業執照
    」，及代理丙○○申請取得之「在大陸地區從事投資（20萬
    美元以下）申報證明書」，連同有關黃岩日用品商行之「中
    華人民共和國外商投資企業批准證書」、「企業法人營業執
    照（黃岩日用品商行）」等文件，代理戊○○、丙○○等人
    向投審會申請辦理在大陸地區實行投資核備手續等行為，且
    於93年10月4 日以戊○○之聯絡人名義，代為向投審會提出
    之健步體育用品商行之「中華人民共和國外商投資企業批准
    證書」、「企業法人營業執照」等文件影本，以及於93年10
    月26日以丙○○之聯絡人名義，向投審會提出黃岩日用品商
    行之「中華人民共和國外商投資企業批准證書」、「企業法
    人營業執照」等文件影本，上開各該中華人民共和國文件均
    非由中華人民共和國所出具，而係偽造之文件等情，亦有財
    團法人海峽交流基金會94年9 月28日海隆（經）字第094003
    5100號函暨所附之福建省南平市工商行政管理局回函、97年
    10月12日海隆（經）字第0940038473號函暨所附之福州市工
    商行政管理局回函在卷可稽。是被告於上開時間，向投審會
    所提出之上述文件均屬偽造之文件應無可置疑。
(二)因此，本件之爭執點在於：被告是否具有主觀故意，以及被
    告是否與其他犯罪集團成員有犯意聯絡之共犯關係，抑或僅
    止於是幫助關係，此查：
１、被告從事快遞工作，應僅僅負責文件之單純傳遞，惟若檢視
    文件是否齊備、在委任書上簽署代理人名義及以代理人身份
    領取文件等等，是否仍可以視之為不知情的快遞業者？被告
    主張遭人利用作為犯罪工具等語，果真可信？原審判決無視
    被告參與此一犯罪集團中之行為類型，而過於寬認被告辯解
    ！實則被告係經丁○○介紹而認識張秀清，接受張秀清委任
    代為辦理投審會之文件申辦作業，已非單純負責快遞工作甚
    明，被告在遞交申請文件前，檢視文件、簽署委任書，並於
    申請後等候通知，再為領取等等，已與張秀清構成共犯關係
    之行為分擔，對於所申請事項內容，被告豈能諉為不知！縱
    對於所遞交之申請文件屬於偽造，亦不違背被告之本意！
２、原審判決認應被告是否冒用戊○○、丙○○及乙○○等人之
    名義書立申報表、委任書、投資人冊等文件等事實，然戊○○、丙○○、乙○○等人僅係為了以小三通方式由金門進出
    大陸，可節省時間與金錢誘因，乃聽從旅行社建議以辦理投
    資方式取得許可，實際上並無何投資情事，這也是為何卷內
    有關各該中華人民共和國營業投資等相關文件均非由中華人
    民共和國權責機關所出具，而係偽造之文件，然原審判決竟
    有認為「是不能排除乙○○委託他人代為以投資方式，經由
    金門小三通出入大陸之申請手續之可能」之理由，顯然與卷
    內證據不符。
３、至戊○○、丙○○及乙○○等人明知其不具備小三通許可資
    格，而以新台幣 8千元不等代價，委由旅行社業者以投資名
    義辦理小三通許可，被告負責擔任受任人將偽造不實文件向
    投審會遞件申請並領取文件，不因被告是否取得「授權」而
    能免除刑事責任！對被告而言，被告所關注者在於每次代為
    遞件申請可得之代價，是被告不僅檢視文件是否齊備、委任
    書記載等等，亦當對於所遞件申請內容有何文件知之甚詳，
    非可因為被告僅收取快遞價格費用而為被告有利之認定，此
    原審判決如認被告所為尚非共犯行為之一部，是否該當幫助
    行為？亦未見說明，原判決認事用法尚嫌未洽，請將原判決
    撤銷，更為適當合法之判決等語。
三、惟按：
(一)最高法院92年度台上字第128 號判例要旨已載：「刑事訴訟
    法第一百六十一條已於民國九十一年二月八日修正公布，其
    第一項規定：檢察官就被告犯罪事實，應負舉證責任，並指
    出證明之方法。因此，檢察官對於起訴之犯罪事實，應負提
    出證據及說服之實質舉證責任。倘其所提出之證據，不足為
    被告有罪之積極證明，或其指出證明之方法，無從說服法院
    以形成被告有罪之心證，基於無罪推定之原則，自應為被告
    無罪判決之諭知。本件原審審判時，修正之刑事訴訟法關於
    舉證責任之規定，已經公布施行，檢察官仍未提出適合於證
    明犯罪事實之積極證據，並說明其證據方法與待證事實之關
    係；原審對於卷內訴訟資料，復已逐一剖析，參互審酌，仍
    無從獲得有罪之心證，因而維持第一審諭知無罪之判決，於
    法洵無違誤。」。
(二)查起訴書所引之大陸地區黃岩日用品商行、健步體育用品商
    行等商號之「中華人民共和國外商投資企業批准證書」、「
    企業法人營業執照」等文件係屬偽造，並無爭議，是本件被
    告是否成立犯罪，其爭點在於上訴書所謂之被告是否具有主
    觀犯意，以及是否與其他犯罪集團成員有犯意聯絡之共犯關
    係，或有幫助犯之關係。經查：
１、起訴書認被告涉有偽造文書犯嫌，並因而足生損害於戊○○
    等人，似認戊○○等人就該偽造文書之犯行亦不知情。而證
    人戊○○、丙○○二人分別於調查局及偵查中均表示是委託
    旅行社辦理有關小三通申請手續，沒有聽過或見過被告等語
    ，則以健步體育用品商行等投資人名義至大陸地區之戊○○
    等人均「不知」該等文書係偽造之情況下，何以與戊○○等
    人未曾謀面而為之遞送申請證件之被告即能知情，寧有是理
    。且起訴書認被告係與不詳姓名之人共同行使偽造私文書，
    該不詳姓名之人究為何人，被告與該不詳姓名之人何以有犯
    意聯絡之依據，及被告未曾與戊○○、丙○○等人見過面，
    又如何得以知悉上開文書資料係屬偽造，凡此均未見公訴人
    提出證據及證明之方法。
２、上訴書則認戊○○、丙○○、乙○○等人明知其不具備小三
    通許可資格，委由旅行社業者以投資名義辦理小三通許可（
    戊○○等人均尚未經檢察官就涉犯偽造文書罪行為偵查），
    被告並與張秀清為共犯關係。然上開文件是否係張秀清所偽
    造，未見公訴人提出證據證明之；縱屬張秀清偽造，而證人
    丁○○於原審證稱：被告是快遞公司的人員。93年間曾介紹
    張秀清給被告，因張秀清說她在大陸沒有時間回來，她有些
    證件需要我們幫忙辦理，她說就是移民署跟投審會的文件，
    我說移民署我們有做可以幫忙，但是投審會我們沒有辦法做
    。我直接介紹他們認識。關於丙○○、戊○○、乙○○的代
    辦移民署的案件，是張秀清從大陸快遞寄給我。張秀清會從
    大陸打電話告訴我何時回來，要找被告，我就會通知被告張
    秀清回來要找你這樣等語。則張秀清尚且要透過證人丁○○
    聯絡被告，其間若有公訴人所謂之犯意聯絡及行為分擔，何
    需如此？是上訴書亦未提出積極證據證明被告知悉係張秀清
    所偽造，而與之有犯意聯絡之共犯關係，或基於幫助之意思
    為之遞送文件。至上訴書謂被告為代理人，不僅檢視文件是
    否齊備、委任書記載等等，亦當對於所遞件申請內容有何文
    件知之甚詳云云，惟知悉應備何種文件，與該文件是否偽造
    係屬二事，被告縱檢視文件是否備齊，何以得因此認定被告
    必定知悉文件係偽造，更無立論依據，若得因而推定，豈不
    謂投審會人員於審查時更應知悉為偽造。是本件依起訴書及
    上訴書所提事證，僅能證明被告係代張秀清遞送相關申請文
    件至投審會，並無積極證據證明其知悉所遞送之各該文件為
    偽。且被告果明知各該文件均係偽造，豈有願意留下真實姓
    名、郵政信箱號碼及電話以自曝身分供追查之理，顯與常情
    相違。
３、再上訴理由以戊○○、丙○○、乙○○等人僅係為了以小三
    通方式由金門進出大陸，可節省時間與金錢誘因，乃聽從旅
    行社建議以辦理投資方式取得許可，實際上並無何投資情事
    ，此乃卷內有關各該中華人民共和國營業投資等相關文件均
    非由中華人民共和國權責機關所出具，而係偽造之文件等情
    ，而質疑原審就乙○○部分認定有誤。惟證人乙○○經原審
    傳、拘無著，不問其是否確於大陸地區有投資，其部分之文
    件是否亦為偽造，公訴人均未提出證據證明係被告所偽造或
    知悉文件為偽造之情事，該部分之上訴亦無依憑。
(三)原審就卷內證據調查之結果為綜合判斷，以不能證明被告犯
    罪為由，而諭知被告無罪之判決，已詳敘各證據取捨之理由
    ，並不違論理及經驗法則，核無不當，應予維持。起訴書所
    列證據及卷內訴訟資料，經本院審酌後，仍無從獲得有罪之
    心證，檢察官上訴理由復未提出適合於證明犯罪事實之積極
    證據，並說明其證據方法與待證事實之關係，仍執陳詞指摘
    原判決不當，其上訴為無理由，應予駁回。
據上論斷，應依刑事訴訟法第368 條、第373 條，判決如主文。
本案經檢察官孫冀薇到庭執行職務。
中    華    民    國    98    年    5     月    7    日
            刑事第十五庭  審判長法  官  吳昭瑩
                                法  官  張傳栗
                                法  官  李正紀
以上正本證明與原本無異。
如不服本判決，應於收受送達後10日內向本院提出上訴書狀，其
未敘述上訴之理由者並得於提起上訴後10日內向本院補提理由書
（均須按他造當事人之人數附繕本）「切勿逕送上級法院」。
                                書記官  鄭信昱
中    華    民    國    98    年    5     月    7     日
附件：
臺灣臺北地方法院刑事判決              97年度訴字第1541號
公  訴  人  臺灣臺北地方法院檢察署檢察官
被      告  甲○○(原名宋宜忠)
                    男  32歲（民國○○年○月○○日生）
                    身分證統一編號：Ｚ000000000號
                    住臺北市○○區○○街149巷15弄6號2樓
選任辯護人  陳淑貞律師
上列被告因偽造文書案件，經檢察官提起公訴（96年度偵字第26
123號），本院判決如下：
    主  文
甲○○無罪。
    理  由
一、公訴意旨略以: 被告甲○○（原名宋宜忠）前曾於旅行社任
    職，知悉依據「試辦金門馬祖與大陸地區通航實施辦法」（
    民國93年3月1日修正施行），臺灣地區人民經經濟部許可在
    大陸地區投資之事業，其負責人與所聘僱員工，及其配偶、
    直系血親，得向服務站申請許可於護照加蓋章戳，持憑經查
    驗後由金門、馬祖入出大陸地區（下稱小三通），亦知丙○○（原名卓漢平）、乙○○、戊○○、蕭德桓、蔡孟霖並無
    在大陸地區投資設立黃岩日用品商行、優麗藝術品有限公司
    、健步體育用品商行，竟與姓名年籍不詳之人共同基於行使
    偽造私文書、使公務員登載不實文書之概括犯意聯絡，以每
    件新臺幣（下同）8,000元至1萬1,000元不等之代價，承接
    他人所委託代辦之小三通業務，由被告甲○○以代理人名義
    ，分別為下述行為:
  (一)於93年10月8日，持不實之黃岩日用品商行在大陸地區投資
    設立企業之批准證書、營業執照，並偽造「卓漢平」印章，
    在黃岩日用品商行投資人名冊、在大陸地區從事投資（二十
    萬美元以下）申報表及委任書上偽造「卓漢平」印文及簽名
    署押，以偽造完成該投資人名冊、申報表、委任書之私文書
    ，向經濟部投資審議委員會（下稱投審會）申請發給申報證
    明書，致投審會職掌審核在大陸地區從事投資之公務員於93
    年10月8日核發在大陸地區從事投資（二十萬美元以下）申
    報證明書；於同年月26日，持不實之黃岩日用品商行在大陸
    地區投資設立企業之批准證書、營業執照，以偽造之「卓漢
    平」印章，在實行投資核備函上偽造「卓漢平」印文及簽名
    署押，以偽造完成該實行投資核備函，向投審會申請備查，
    致投審會職掌審核在大陸地區從事投資之公務員於93年11月
    17日發文准予備查，足以生損害於卓漢平及投審會審核赴大
    陸地區投資之正確性。
  (二)於93年12月6日，持不實之優麗藝術品有限公司在大陸地區
    投資設立企業之批准證書、營業執照，並偽造「乙○○」印
    章，在優麗藝術品有限公司投資人名冊、在大陸地區從事投
    資（二十萬美元以下）申報表及委任書上偽造「乙○○」印
    文及簽名署押，以偽造完成該投資人名冊、申報表、委任書
    之私文書，向投審會申請發給申報證明書，致投審會職掌審
    核在大陸地區從事投資之公務員於93年12月6日核發在大陸
    地區從事投資（二十萬美元以下）申報證明書；於94年2月1
    7日，持不實之優麗藝術品有限公司在大陸地區投資設立企
    業之批准證書、營業執照、中國建設銀行轉帳單（收款通知
    ），以偽造之「乙○○」印章，在二十萬美元以下實行投資
    核備申請函上偽造「乙○○」印文及簽名署押，並偽造「童
    木山」簽名署押，以偽造完成該二十萬美元以下實行投資核
    備申請函，向投審會申請備查，致投審會職掌審核在大陸地
    區從事投資之公務員於94年3月2日發文准予備查，足以生損
    害於乙○○及投審會審核赴大陸地區投資之正確性。
  (三)93年9月10日，持不實之健步體育用品商行在大陸地區投資
    設立企業之批准證書、營業執照，並偽造「戊○○」、「蕭
    德桓」、「蔡孟霖」印章，在健步體育用品商行投資人名冊
    、大陸地區從事投資申請書、股權轉受讓協議書、股權轉受
    讓申請書及委任書上偽造「戊○○」、「蕭德桓」、「蔡孟
    霖」印文及簽名署押，以偽造完成該投資人名冊、申請書、
    股權轉受讓協議書、股權轉受讓申請書、委任書之私文書，
    向投審會申請發給申報證明書，致投審會職掌審核在大陸地
    區從事投資之公務員於93年9月10日核發在大陸地區從事投
    資（二十萬美元以下）申報證明書；於同年10 月4日，持不
    實之健步體育用品商行在大陸地區投資設立企業之批准證書
    、營業執照，以偽造之「戊○○」印章，在實行投資核備函
    上偽造「戊○○」印文及簽名署押，以偽造完成該實行投資
    核備函，向投審會申請備查，致投審會職掌審核在大陸地區
    從事投資之公務員於93年11月11日發文准予備查，足以生損
    害於戊○○、蕭德桓、蔡孟霖及投審會審核赴大陸地區投資
    之正確性。
  (四)由丁○○（另函移送機關就此部分繼續調查）分別於93年11
    月22日、94年3月15日、93年11月26日，將上開投審會准予
    備查之書函，連同不實之黃岩日用品商行、優麗藝術品有限
    公司、健步體育用商行在大陸地區投資設立企業之批准證書
    、營業執照及投審會准予備查函文，持向內政部警政署入出
    境管理局（現為內政部入出國及移民署，下稱移民署）申辦
    丙○○、乙○○、戊○○之金馬小三通許可，致境管局職掌
    審核金馬小三通許可之公務員核准上開3人之小三通入出許
    可，足生損害於境管局核准臺灣地區人民小三通入出許可管
    理之正確性。
  (五)因認被告涉犯刑法第216條、第210條之行使偽造私文書罪、
    同法第214條使公務員登載不實等罪嫌。
二、按被告未經審判證明有罪確定前，推定其為無罪。犯罪事實
    應依證據認定之，無證據不得認定犯罪事實，又不能證明被
    告犯罪者，應諭知無罪之判決，刑事訴訟法第154條、第301
    條第1項前段分別定有明文。又認定犯罪事實所憑之證據，
    雖不以直接證據為限，間接證據亦包括在內，然而無論直接
    證據或間接證據，其為訴訟上之證明，須於通常一般之人均
    不致有所懷疑，而得確信其為真實之程度者，始得據為有罪
    之認定，倘其證明尚未達到此一程度，有合理之懷疑存在而
    無從使事實審法院得有罪之確信時，即應由法院為諭知被告
    無罪之判決，最高法院著有76年臺上字第4986號判例可資參
    照。又按刑事訴訟法第161條已於91年2月8日修正公布，其
    第1項規定：檢察官就被告犯罪事實，應負舉證責任，並指
    出證明之方法。因此，檢察官對於起訴之犯罪事實，應負提
    出證據及說服之實質舉證責任。倘其所提出之證據，不足為
    被告有罪之積極證明，或其指出證明之方法，無從說服法院
    以形成被告有罪之心證，基於無罪推定之原則，自應為被告
    無罪判決之諭知，最高法院92年台上字第128號判例參照。
    末按「刑法第210條之偽造文書，以無制作權之人冒用他人
    名義而制作該文書為必要，如果行為人對於此種文書，本有
    制作之權，縱令其不應制無而制作，亦無偽造之可言。」（
    最高法院24年上字第5458號判例要旨參照）。
三、公訴意旨認被告涉犯上開罪嫌，無非係以: (1)被告甲○○坦
    承以代理人身分送上開各申請案件至投審會之供述; (2)證人
    丁○○、丙○○、戊○○、蕭德桓、蔡孟霖、張雅婷、曲振
    瑩、吳克容、謝奉勳、陳孟宗、王裕泰之證詞; (3)財團法人
    海峽交流基金會97年10月12日函附福州市工商行政管理局文
    書、94年4月6日函附廈門市貿易發展局文書、94年9月28日
    函附福建省南平市工商行政管理局文書; (4)經濟部投資審議
    委員97年7月21日經審二字第09700267330號函附丙○○、乙○○、戊○○申請發給申報證明書、申請准予備查之相關資
    料; (5)不實之黃岩日用品商行在大陸地區投資設立企業之批
    准證書、營業執照; 偽造之黃岩日用品商行投資人名冊、在
    大陸地區從事投資（20萬美元以下）申報表、委任書、實行
    投資核備函; (6)不實之優麗藝術品有限公司在大陸地區投資
    設立企業之批准證書、營業執照、中國建設銀行轉帳單（收
    款通知）、偽造之優麗藝術品有限公司投資人名冊、在大陸
    地區從事投資（20萬美元以下）申報表、委任書、20萬美元
    以下實行投資核備申請函; (7)不實之健步體育用品商行在大
    陸地區投資設立企業之批准證書、營業執照、偽造之健步體
    育用品商行投資人名冊、大陸地區從事投資申請書、股權轉
    受讓協議書、股權轉受讓申請書、委任書、實行投資核備函
    ; (8)內政部入出國及移民署97年7月18日移署資處娟字第097
    11297230號了附卓裕、乙○○、戊○○申請小三通入出許可
    申請書及相關資料; (9)乙○○入出境查詢結果、乙○○及童
    木山個人戶籍資料查詢結果; (10)臺灣郵政股份有限公司臺北
    郵局97年1月6日北營字第0970900251號函復專用信箱租用申
    請書、中華電信資料查詢結果等為其論據。
四、訊據被告固坦承於上開時間，書立委任書，以證人戊○○、
    丙○○及未到庭證人乙○○之代理人身分，持上開各資料，
    至投審會投送其等申請備查及發給申報證明書等申請函不諱
    ，惟堅詞否認有何行使偽造文書及使公務員登載不實之罪嫌
    。並辯稱: 我只是做快遞，是證人丁○○介紹客戶張秀清給
    我，讓我幫她送件到投審會，我幫別人送件到指定地點，臺
    北市區來回1件收取新臺幣（以下未特別標明幣別者均同）
    100元之費用。我只是單純送件，沒有看過申請書所附的資
    料等語。辯護人為被告辯護稱: 被告8年未出過國，也未曾
    見過送件時所附的證件，且所送之證件均屬影本，被告無從
    判斷真偽，更無能力偽造，被告只是遭犯罪集團利用的不知
    情工具而已等語。經查:
  (一)被告分別於93年9月10日、93年10月8日、93年12月6日在以
    戊○○、丙○○、乙○○等人名義製作之「在大陸地區從事
    投資（20萬美元以下）申報表」、「委任書」等文件上之「
    代理人」欄內簽名，並均以其個人所申用之「台北郵局第68
    -2036號信箱」作為聯絡地址，而以戊○○、丙○○、乙○○等人之代理人身分，代為向投審會辦理在大陸地區投資事
    項之申報，並進而代其三人分別取得投審會所出具之「在大
    陸地區從事投資（20萬美元以下）申報證明書」等情，為被
    告所不爭執，並有上開各申報表、委任書、投審會所核發之
    「在大陸地區從事投資（20萬美元以下）申報證明書」等文
    件在卷可稽（參偵26123號卷一第17頁、第6-7頁、第11、13
    頁、卷二第148、157、159頁、）。又上開「台北郵局第68-
    2036號信箱」，係被告於93年8月11日起向臺灣郵政股份有
    限公司臺北郵局所申用，於96年6月30日止始行退租一節，
    亦有臺北郵局97年2月16日北營字第0970900251號函暨所附
    之「專用信箱租用申請書）在可參（參偵字第26123號卷一
    第71-72頁）。
  (二)被告分別於93年10月4日、93年10月26日在以戊○○、丙○○等人名義制作之「實行投資核備函」文件上之「聯絡人」
    欄下簽名，亦同以其個人所申用之上開「台北郵局第68-203
    6號信箱」作為聯絡地址，同時並檢附上開代理戊○○申請
    取得之「在大陸地區從事投資（20萬美元以下）申報證明書
    」、健步體育用品商行之「中華人民共和國外商投資企業批
    准證書」、「企業法人營業執照」，及代理丙○○申請取得
    之「在大陸地區從事投資（20萬美元以下）申報證明書」，
    連同有關黃岩日用品商行之「中華人民共和國外商投資企業
    批准證書」、「企業法人營業執照（黃岩日用品商行）」等
    文件，代理戊○○、丙○○等人向投審會申請辦理在大陸地
    區實行投資核備手續等情，復為被告所不爭執，並有投審會
    97年7月21日函暨所附之丙○○、戊○○二人申報核備之上
    開相關資料影本在卷可查（參偵字第26123號卷一第18、30
    、31頁、偵字第26123號卷二第147-151、158-161頁）。
  (三)被告於93年10月4日以戊○○之聯絡人名義，代為向投審會
    提出之健步體育用品商行之「中華人民共和國外商投資企業
    批准證書」、「企業法人營業執照」等文件影本，以及於93
    年10月26日以丙○○之聯絡人名義，向投審會提出黃岩日用
    品商行之「中華人民共和國外商投資企業批准證書」、「企
    業法人營業執照」等文件影本，各該文件均非由中華人民共
    和國所出具，而係偽造之文件等情，亦有財團法人海峽交流
    基金會94年9月28日海隆（經）字第0940035100號函暨所附
    之福建省南平市工商行政管理局回函、97年10月12日海隆（
    經）字第0940038473號函暨所附之福州市工商行政管理局回
    函在卷可稽（參偵字第26123號卷一第14、4頁）。是被告於
    上開時間，向投審會所提出之上述文件均屬偽造之文件已臻
    明確。
  (四)被告雖於上揭時間，以丙○○、戊○○、乙○○之代理人名
    義，代為向投審會申請投資申報，以及於上開時間，提出上
    述偽造之文件，代丙○○、戊○○向投審會申請投資核備。
    但被告及其辯護人分別以上詞置辯。是本件首應審究者為被
    告是否冒用其三人之名義書立上開申報表、委任書、投資人
    冊等文件，以及是否明知其代丙○○、戊○○向投審會所提
    出之「中華人民共和國外商投資企業批准證書」等文件均係
    偽造之證件。經查:
  (1)證人戊○○於本院審理中作證時固表示其並未在上開申報表
    、委任書、投資人名冊、核備函上簽名或蓋章。但其另結證
    稱: 在93年間曾委託旅行社辦理以小三通方式從金門進出大
    陸。我一開始有簽一份文件。旅行社有告訴我可以以8千元
    用投資的方式辦理小三通，從金門去大陸。我就說好，我授
    權他們以辦理投資的方式入出大陸等語（參本院97年11月26
    日審判筆錄）。而查，證人戊○○於取得上述申報證明書及
    投資核備函後，委託證人丁○○於93年11月26日向內政部入
    出國及移民署申請以金馬小三通之方式進出大陸獲准，旋即
    於93年12月31日經由金門入出境大陸，此亦有內政部入出國
    移民署97年7月18日移署資處娟字第09711297230號函暨所附
    申請書等相關文件（參偵字第26123號卷二第164、174-179
    頁），及本院依職權調得證人戊○○之法務部─入出境資訊
    作業資料可參（附於本院卷內）。核與證人戊○○所證述之
    以小三通入出境之時間相吻合，足認證人戊○○之證詞，應
    為真實，而可採信。從而，卷附以證人戊○○名義制作之「
    在大陸地區從事投資（20萬美元以下）申報表」、「委任書
    」、「投資人名冊」、「實行投資核備函」等文件，均係經
    文書名義人即證人戊○○授權而制作之文書，當非屬偽造。
  (2)證人丙○○於本院審理時亦結證稱: 我原名卓漢平，於95年
    3月20日改名。在93年間曾申請以小三通方式進入大陸。投
    資核備函中的「卓漢平」是我親自簽名的，印章是要去辦手
    續用的印章，至於是否我刻的或是委任他人刻的，我記不得
    ，時間太久了，我忘記了。申報表及委任書也是是我簽名的
    。是由旅行社幫我辦台胞證、護照，他就拿一堆資料給我寫
    ，跟我收身分證。印章我有授權旅行社使用等語在案。證人
    丙○○於取得上述申報證明書及投資核備函後，於93年11月
    22日向內政部入出國及移民署申請以金馬小三通之方式進出
    大陸獲准。旋亦於93年12月16日經由金門入出境大陸，此有
    上述內政部入出國移民署97年7月18日移署資處娟字第09711
    297230號函暨所附申請書等相關文件（參偵字第26123號卷
    二第164-170頁），及本院依職權調得證人丙○○之法務部
    ─入出境資訊作業資料可參（附於本院卷內）。核亦與證人
    丙○○所證述之以小三通入出境之時間相吻合，足認證人丙○○之證詞，亦為真實，而可採信。從而，卷附以證人丙○○名義制作之「在大陸地區從事投資（20萬美元以下）申報
    表」、「委任書」、「投資人名冊」、「實行投資核備函」
    等文件，均係經文書名義人即證人丙○○親自簽署或授權他
    人用印而制作之文書，自亦非偽造。
  (3)乙○○於偵查中經傳訊未到庭，嗣於本院審理時，經依法傳
    、拘亦未到庭。因此，以乙○○名義制作之上開「在大陸地
    區從事投資（20萬美元以下）申報表」、「委任書」、「投
    資人名冊」等資料，是否係未經乙○○之授權而由被告所偽
    造，非無疑問。且查，被告以乙○○之任受人名義向投審會
    提出上開申請時，已檢附有乙○○之國民身分證影本（參偵
    字第26123號卷第13頁背面）。國民身分證係屬證明國民身
    分之重要證件，按之常理，若非親自交付，他人無從取得。
    而遍閱全卷，亦無任何證據證明上開國民身分證係屬偽造之
    證件，或係乙○○非出於自由意願而脫離其持有之證件（如
    竊盜、被詐欺、恐嚇、搶奪、遺失... 等）。參以乙○○嗣
    確於94年3月15日委託證人丁○○向內政部入出國及移民署
    申請以金馬小三通之方式進出大陸獲准，此亦有上述內政部
    入出國移民署97年7月18日移署資處娟字第09711297230號函
    暨所附申請書等相關文件（參偵字第26123號卷二第164、16
    6-173頁），及乙○○之法務部─入出境資訊作業資料可考
    （參偵字第26123號卷一第85頁）。其情形與證人戊○○、
    丙○○等二人之情形完全相同。是不能排除乙○○委託他人
    代為以投資方式，經由金門小三通出入大陸之申請手續之可
    能。基於罪疑有利被告之原則，自難認以乙○○名義制作之
    上開「在大陸地區從事投資（20萬美元以下）申報表」、「
    委任書」、「投資人名冊」等資料，係被告所偽造。
  (4)以乙○○名義出具之「20萬美元以下實行投資核備申請函」
    上代理人欄上所簽署之代理人姓名為「丁○○」，並非被告
    ，此有申請函1紙在卷可參（參偵字第26123號卷一第12頁）
    。又上開申請函上所留之文件送達地址為「臺北郵局第17-3
    43號信箱」、聯絡電話為「00-00000000」。上開信箱係黃
    玉潔所申用、電話係證人丁○○之姊妹楊乃華（原名楊美娟
    ）所申用，此有臺灣郵政股份有限公司臺北郵局97年1月15
    日北營字第0970900205號函暨所附之專用信箱租用（變更登
    記）申請書、中華電信資料查詢資料在卷可按（參偵字第26
    123號卷一第66-68、62頁），而均非被告所申用。證人丁○○於本院審理作證時固否認曾代理乙○○申請核備。但依公
    訴人所提出之上開各項證據，確非被告乙○○所為。自亦難
    認被告有何行使不實之有關優麗藝術品有限公司之「中華人
    民共和國外商投資企業批准證書」、「企業法人營業執照」
    、「中國建設銀行轉帳單（收帳通知）」等偽造之文件或使
    公務員登載不實之犯行。
  (5)被告代理丙○○、戊○○等二人向投審會辦理投資核備申請
    手續時，所提出之有關健步體育用品商行之「中華人民共和
    國外商投資企業批准證書」、「企業法人營業執照」，及有
    關黃岩日用品商行之「中華人民共和國外商投資企業批准證
    書」、「企業法人營業執照（黃岩日用品商行）」等文件影
    本均係偽造之文件，固已如前述。惟被告辯稱: 只受收取
    100元之快遞費用，幫丁○○所介紹的客戶張秀清遞件至投
    審會，不知道文件是偽造的，也沒有能力判斷文件的真偽等
    語。經查，證人丁○○於本院審理時結證:93 年間任職於航
    宇國際旅行社到94年底，之後到向陽旅行社。負責幫忙客人
    辦證件及機票，包括小三通套票。與被告並非同事，被告是
    快遞公司的人員。快遞費用部分，台北市區大約幾十元，台
    北縣比較貴。93年間曾介紹張秀清給被告，因張秀清說她在
    大陸沒有時間回來，她有些證件需要我們幫忙辦理，她說就
    是移民署跟投審會的文件，我說移民署我們有做可以幫忙，
    但是投審會我們沒有辦法做。我直接介紹他們認識。關於丙○○、戊○○、乙○○的代辦移民署的案件，是張秀清從大
    陸快遞寄給我等語。核與被告上開所辯: 只受收取快遞費用
    ，幫丁○○所介紹的客戶張秀清遞件至投審會等語相一致。
    足認被告此部分之所辯尚非子虛，而可採信。參以證人戊○○、丙○○二人亦分別於調查局及偵查中表示是委託旅行社
    辦理有關小三通申請手續，沒有聽過或見過被告等語（參偵
    字第26123號卷一第26、46頁）。益徵被告確僅係受旅行社
    之人員張秀清委託送件之快遞員，代送證人戊○○、丙○○
    二人之申請文件至投審會。被告既係單純以快遞員之身分，
    收取一般之快遞費用，代案外人張秀清遞送證人戊○○、丙○○二人之相關申請文件至投審會，則其自無庸亦無從對所
    遞送之各該文件之真、偽作判斷。復查，被告代張秀清遞送
    上開文件時，均已在分別申請函上之聯絡人欄下留下真實姓
    名及電話、郵政信箱資料，果被告明知各該文件均係偽造，
    則被告留下真實姓名、郵政信箱號碼及電話，無異自曝身分
    。此顯非有計畫性為他人使用不實證件辦理投資核備，藉以
    取得小三通資格之經營業者之行徑。是被告辯稱: 其只是遭
    利用之工具等語，亦非全無可採。
  (五)證人丁○○嗣分別於93年11月22日、94年3月15日、93年11
    月26日，將上開投審會准予備查之書函，連同不實之黃岩日
    用品商行、優麗藝術品有限公司、健步體育用商行在大陸地
    區投資設立企業之批准證書、營業執照及投審會准予備查函
    文，持向移民署申辦丙○○、乙○○、戊○○之金馬小三通
    許可等情，亦有移民署97年7月18日移署資處娟字第0971129
    7230號函暨所檢附之經金門馬祖（由澎湖）進入大陸地區入
    出境證申請書、委任書等相關資料在卷可查（參偵字第2612
    3號卷第164-179頁）。但各該次之申請案件均是案外人張秀
    清委託證人丁○○辦理，並非被告所交付等情，業據證人丁○○於本院審理時結證在案（參本院97年11月26日審判筆錄
    第8、9頁）。而遍閱全卷復無其他積極之證據足以證明被告
    就上開代理戊○○、丙○○、乙○○等三人，向移民署申請
    以小三通入出境許可，與案外人張秀清及證人丁○○間有何
    犯意之聯絡及行為之分擔，是縱證人丁○○在該申請案中曾
    提出不實之文件，自亦難令被告就證人丁○○代理申請入出
    境許可之事項負共犯之責任。
  (六)至於公訴人所另提出之證人蕭德桓、蔡孟霖、張雅婷、曲振
    瑩、吳克容、謝奉勳、陳孟宗、王裕泰之證詞，但各該證人
    均未曾提及被告，亦表示不認識被告。是其等之證詞均不足
    以證明被告與證人戊○○、乙○○、丙○○等人所委託辦理
    小三通之旅行社人員有何行使偽造文書、使公務員登載不實
    之犯意聯絡及行為分擔之事實。
  (七)綜合上述，公訴人所提出之上開各項證詞，均不足以證明被
    告與證人戊○○、乙○○、丙○○等人所委託辦理小三通之
    旅行社人員有何行使偽造文書、使公務員登載不實之犯意聯
    絡及行為分擔之犯行。此外，復查無其他積極之證詞足以證
    明被告有何上開犯行，既無證據證明，揆諸前開規定及說明
    ，自應為被告無罪之諭知。
據上論斷，應依刑事訴訟法第301條第1項，判決如主文。
本案經檢察官楊智綸到庭執行職務
中    華    民    國    97    年    12    月    31    日
                  刑事第四庭  審判長法  官  郭惠玲
                                    法  官  李明益
                                    法  官  李桂英
上正本證明與原本無異。
如不服本判決應於收受送達後10日內向本院提出上訴書狀，並應
敘述具體理由；其未敘述上訴理由者，應於上訴期間屆滿後20日
內向本院補提理由書（均須按他造當事人之人數附繕）「切勿逕
送上級法院」。
                                    書記官  嚴君珮
中    華    民    國    97    年    12    月    31    日


司法院資訊處製作；財團法人民間司法改革基金會備份。
